【裁判字號】    98,訴,793
【裁判日期】    990420
【裁判案由】    有關徵收補償事務
【裁判全文】
高雄高等行政法院判決
                                       98年度訴字第793號
                                民國99年4月6日辯論終結
原      告  甲○○
輔  佐  人  丙○○
原      告  乙○○
被      告  雲林縣政府
代  表  人  丁○○
訴訟代理人  戊○○
            庚○○
            己○○
上列當事人間有關徵收補償事務事件，原告不服內政部中華民國
98年10月27日台內訴字第0980182641號訴願決定，提起行政訴訟
，本院判決如下：
    主  文
原告之訴駁回。
訴訟費用由原告負擔。
    事實及理由
一、程序事項：
    原告乙○○經合法通知，未於言詞辯論期日到場，核無行政
    訴訟法第218條準用民事訴訟法第386條所列各款情形，爰依
    被告之聲請，由其一造辯論而為判決，合先敘明。
二、事實概要︰
    緣被告為辦理「尖山大排治理工程下梧支線抽水站工程」
    需要，徵收含原告所有雲林縣口湖鄉○○段997-1地號等5筆
    土地，合計面積0.6775公頃並一併徵收其土地改良物，報經
    內政部以民國97年12月9日台內地字第0970202015號函准予
    徵收，被告以97年12月18日府地權字第09707041041號公告
    徵收上開土地，公告期間自97年12月22日起至98年1月21日
    止。原告認補償地價偏低，於公告期間內以書面提出異議，
    案經被告查處，以98年2月12日府地權字第0980700435號函
    復原告，原告仍不服，被告提交雲林縣地價及標準地價評議
    委員會98年第1次會議復議，決議：「照案通過。」被告乃
    以98年6月22日府地權字第0980701971號函復原告：「．．
    ．說明：．．．三、．．．台端等所有坐落口湖鄉○○段99
    7-1地號土地為一般農業區水利用地（徵收前原一般農業區
    農牧用地）屬○○○區段○區段地價每平方公尺480元，依上述
    規定加成後價格（每平方公尺4801.4＝672元）作為徵收
    補償地價，提請本縣地價及標準地價評議委員會復議並經其
    決議：『照案通過。』．．．。」等語，原告不服，提起訴
    願，經遭決定駁回；遂提起本件行政訴訟。
三、本件原告主張︰
(一)、原告所有被徵收之口湖鄉○○段997-1地號土地，每平方公
    尺公告現值為480元，而毗鄰同段997-35地號土地則為1,700
    元。原告及毗鄰被徵收土地，79年皆為170元，西濱快速道
    路興建完成後，86年997-1地號土地現值為600元，毗鄰同段
    997-35地號土地公告現值為1,500元，至98年原告997-1地號
    土地公告現值調降為480元，毗鄰997-35地號土地現值調高
    為1,700元，顯有不合。
(二)、土地徵收，乃國家為公益需要，基於公權力作用，依法強制
    取得私有土地，應給予公平之補償，「公平補償」乃徵收補
    償基本原則。地政學者間指出，公告現值僅可作為土地移轉
    時徵收增值稅之依據，絕不可作為實際徵收私有土地時之地
    價補償唯一給付標準。
(三)、地價區段不當之劃設:
    94年以前未建築聯外便道前，該處共不到一公頃田地全部無
    路出入耕作而廢耕，但地政單位當時未實地勘查，即劃定11
    6區段為交通便利，發展性較好，而117區段交通不便，發展
    性差;此處地理位置特殊，未設聯外便道前，皆無路出入耕
    作而廢耕，那來發展性好壞之區分，被告之陳述純屬敷衍之
    詞，地政單位未斟酌其他實際因素來劃分區段，訂定合理公
    告現值，損害原告權益。
(四)、公告現值不當之制定：
 1、81年西濱快速道路籌建後，挑高封閉性設計，形成田地與西
    濱路面約有7公尺落差，該處共不到1公頃田地全部無路出入
    耕作而廢耕，但地政單位不查現況草率作業，仍將西濱路旁
    無路可出入之廢耕土地公告現值調高每平方公尺1,500元；
    未臨路土地公告現值為450元。
 2、原告土地公告現值降低原因，被告稱因88年921大地震關係
    才調降，此說法與事實完全不符，因臨路土地88年公告現值
    1,700元，地震後89年調高為1,800元，而原告土地88年公告
    現值600元，地震後仍維持600元。
 3、94年建築聯外便道，此共不到1公頃田地才有出入4米便道，
    但臨路土地公告現值仍維持1,700元，而原告所有997-1地號
    土地卻因有聯外使用反而降為480元，此種公告現值制定實
    在令人不解，更彰顯原告所有系爭土地公告現值制定不合理
    ，明顯偏低。
(五)、公告現值偏低不合實際：
 1、被告稱○○○區段○○○○區段在97年度因沒有買賣實例，117區
    段每公頃約在400萬元到500萬元間交易價之陳述，此價位無
    根據且與事實不符，○○○區段○○段土地，距離被徵收土地
    10幾公里外，且大都開挖魚塭買賣不值錢，實際市價如被告
    所言價位相差無幾，但原告被徵收土地為田地，本來買賣價
    就比魚塭價高，又該處地理位置地形特殊，其中1003-9地號
    整筆土地自日據時代就為墳墓用地使用至今，因此有財團相
    中計畫購買興建納骨塔，適時該處土地買賣地價必定飆漲無
    疑。
 2、被告陳述原告被徵收土地為比照一般市價，是以評定結果依
    公告現值加4成比較合乎市價，加4成部分是地價，並非獎勵
    性質，符合土地徵收條例第30條規定乙節；然依內政部77年
    8月2日台(77)內地字第621054號函示，都市計畫法第49條所
    稱「加成補償」，根據立法院審議該法之詢答意旨，係指地
    價以外之補償，相當類似獎勵金、救濟金、轉業輔導金等性
    質；非屬地價範圍。非都市土地被徵收除按公告現值補償外
    ，視都市土地加成標準，發給加4成地價之獎勵金。又依內
    政部88年8月31日台(88)內地字第8809398號函釋：土地徵收
    法令補充規定第12點第8項，需用土地機關於依法補償地價
    以外，如發獎勵金、救濟金、轉業輔導或依都市計畫法加成
    補償部分，非屬地價範圍，不屬該土地應得之補償金，不在
    代為清償範圍之內。準此，被告應補足地價補償，才符實際
    。原告被徵收土地86年公告現值600元，而後主要影響地價
    之交通因素改變更便捷，其他各項條件皆未改變情況下，被
    徵收地一再被調降到98年的480元，此公告現值為：梧段
    最低地價，該公告現值制定偏低不合實際，純屬不當自不待
    言等情，並聲明求為判決(一)撤銷訴願決定及原處分。(二)被告
    應作成再給付原告甲○○64,874元、原告乙○○187,798元
    之行政處分。
四、被告則以︰
(一)、本件系爭口湖鄉○○段997-1地號土地，依平均地權條例第
    46條之規定略以：「直轄市或縣（市）政府對於轄區內之土
    地，應經常調查其地價動態，繪○○○區段○○○○區段地
    價後，提經地價評議委員會評定，據以編製土地現值表．．
    ．。」及地價調查估計規則第18條，劃為117地價區段，公
    告土地現值為每平方公尺480元，經地價評議委員會評定通
    過。原告於徵收公告期間（97年12月22日起至98年1月21日
    止）向被告提出異議，被告依土地徵收條例第22條第2項規
    定於98年4月16日提請地價評議委員會復議，經地價評議委
    員會復議討論決議為「照案通過」（第11○○○區段○○○
    區段地價每平方公尺480元）。
(二)、系爭口湖鄉○○段997-1地號土地，為11○○○區段○○○○
    ○區段無買賣實例，爰依地價調查估計規則第21條第1項第2
    款之規定，選取64及13○○○區段○○○○○○區段，經選
    填影響地價區域因素分析明細表，查與64地價區段之影響地
    價區域因素較相近，故取其調整價格，推估11○○○區段○○
    ○區段地價為每平方公尺500元，復經地價評議委員會評定
    通過98年區段地價為每平方公尺480元，且經北港地政事務
    所實地勘查及向當地民眾訪查價格結果，該地價區段之市價
    每公頃約400萬元至500萬元間。又該筆土地係原告於97年11
    月25日向法院以每平方公尺421.3元拍賣取得，而拍賣價亦
    為地價訂定考量因素之一，對照土地所○○○區段○區段地
    價（每平方公尺480元），反較其拍得之地價高出殊多，並
    無地價補償偏低之情事。故依土地徵收條例第30條規定本徵
    收案加成補償成數經雲林縣地價及標準地價評議委員會評議
    通過為加4成補償之，加成後價格為每平方公尺480元×1.4
    ＝672元，此足見其徵收地價補償洵為優厚；另同段997-35
    地號，為11○○○區段○○○○○區段亦無買賣實例，依上
    揭規定，選取13及17○○○區段○○○○○○區段，經選填
    影響地價區域因素分析明細表，查與13地價區段之影響地價
    區域因素較相近，故取其調整價格，推估11○○○區段○○○
    區段地價為每平方公尺2,100元，復經地價評議委員會評定
    通過98年區段地價為每平方公尺1,700元，非如原告所述地
    政單位以單方面來認定區段地價未斟酌其他因素。
(三)、又查梧段997-1、997-35地號2筆土地於79年時，因未臨道
    路，依地價查估規則劃屬一○○○區段○區段地價為每平方
    公尺170元，因西濱快速道路興建完成，其路段雖為封閉性
    設計，惟其路旁於口湖鄉○○路段為便利民眾之通行，於西
    濱快速道路之路旁加設立一般道路以供民眾通行。997-35地
    號土地位於臨路旁之土地，另997-1地號土地為袋地，該地
    左側為大排水溝、前方、右側及後方均為他人之土地，無道
    路供其出入，極為不便，其與997-35地號土地區位及方便性
    等條件均不相同，故劃設分屬不○○○區段○區段地價亦不
    相同，地價有顯著差異，應屬合理。
(四)、另原告所有口湖鄉○○段997-1地號土地係屬尖山大排治理
    工程下梧支線抽水站工程用地徵收案，經被告97年12月18
    日府地權字第0970704141號公告徵收（公告期間自97年12月
    22日起至98年1月21日），依土地徵收條例第30條規定應按
    98年公告土地現值辦理補償，且本年度一般徵收之加成補償
    成數經雲林縣地價及標準地價評議委員會評議通過為加4成
    補償。原告所有口湖鄉○○段997-1地號土地為一般農業區
    水利用地（徵收前原一般農業區農牧用地）屬第○○○區段○
    區段價每平方公尺480元，依上述規定加成後價格（每平方
    公尺480×1.4=672元）作為徵收補償地價，並無不合等語，
    資為抗辯，並聲明求為判決駁回原告之訴。
五、本件事實概要欄所載之事實，有內政部97年12月9日台內地
    字第0970202015號函、被告97年12月18日府地權字第097070
    41041號公告、雲林縣政府為辦理「尖山大排（第一期）
    梧支線抽水站工程」徵收地價補償清冊、雲林縣「地價及標
    準地價評議委員會」98年第1次評議會議紀錄、地價區段圖
    等附於訴願卷及本院卷可稽，且經兩造分別陳明在卷，洵堪
    認定。兩造所爭執者厥為被告報經內政部核准徵收原告所有
    系爭土地，其徵收補償費以公告土地現值480元加4成（即每
    平方公尺672元）計算補償地價，是否適法？經查：
(一)、按「直轄市或縣（市）政府對於轄區內之土地，應經常調查
    其地價動態，繪○○○區段○○○○區段地價後，提經地價
    評議委員會評定，據以編製土地現值表於每年一月一日公告
    ，作為土地移轉及設定典權時，申報土地移轉現值之參考；
    並作為主管機關審核土地移轉現值及補償徵收土地地價之依
    據。」「被徵收之土地，應按照徵收當期之公告土地現值，
    補償其地價。．．．。」「前項徵收補償地價，必要時得加
    成補償；其加成補償成數，由直轄市或縣（市）主管機關比
    照一般正常交易價格，提交地價評議委員會於評議當年期公
    告土地現值時評定之。」「土地權利關係人對於第18條第1
    項之公告有異議者，應於公告期間內向該管直轄市或縣（市
    ）主管機關以書面提出。該管直轄市或縣（市）主管機關接
    受異議後應即查明處理，並將查處情形以書面通知土地權利
    關係人。」「被徵收土地權利關係人對於徵收補償價額不服
    前項查處情形者，該管直轄市或縣（市）主管機關得提請地
    價評議委員會復議，土地權利關係人不服復議結果者，得依
    法提起行政救濟。」平均地權條例第46條、土地徵收條例第
    30條第1項、第2項、第22條第1項、第2項分別定有明文。
(二)、次按「本條例第30條第1項所稱徵收當期之公告土地現值，
    指徵收公告期滿次日起算第15日之公告土地現值。．．．本
    條例第30條第2項所稱一般正常交易價格，指經由調查當年
    期一般正常交易價格所估計之區段地價。」同條例施行細則
    第30條亦有明文。又「劃分地價區段時，．．．斟酌地價之
    差異、當地土地使用管制．．．發展趨勢及其他影響地價因
    素，於地籍圖上將地價相近．．．情況相同或相近之土地劃
    為同○○○區段○○○○○區段之界線，應以道路、溝渠等
    自然界線或使用分區、編定使用地類別等使用管制之界線或
    適當之地籍線為準。繁榮街道路線價區段，應以裡地線為區
    段界線。路線價區段之界線，應以距離臨街線適當深度範圍
    為準。」「估計區段地價之方法如下：一、有買賣實例或收
    益實例估計正常單價之區段，以調整至估價基準日之實例土
    地正常單價，求其中位數○○○區段○區段地價。二、無買
    賣實例及收益實例之區段，應於鄰近或適當地區選取二個以
    上使用分區或編定用地相同，且依前款○○○區段○○○區
    段，作為基準地價區段，按影響地價區域因素評價基準表及
    影響地價區域因素評價基準明細表，修正估計目○○○區段
    ○區段地價。無法選取使用分區或編定用地相同之基準地價
    區段者，得以鄰近使用性質類似或其○○○區段○區段地價
    修正之。．．．。」「宗地單位地價之計算方法如下：．．
    ．二、其○○○區段○○○○○區段地價作為宗地單位地價
    。．．．。」為地價調查估計規則第18條第1項、第19條、
    第21條及第23條所規定。查地價調查估計規則乃依土地法施
    行法第40條授權所訂立關於地價調查估計之法規命令，其中
    上述規定乃關於如何劃○○○區段○○○區段地價之技術性
    及細節性之規定，並未逾越授權範圍，且合於授權意旨，自
    應予以援用，於進○○○區段○○○○區段地價之估計時予
    以遵守，因此查估之區段地價，則作為每年公告土地現值表
    編製之依據及日後徵收時主管機關補償徵收土地地價之憑據
    。
(三)、查本件原告所有梧段997-1地號土地與同段997-35地號土
    地，於79年當時因均未臨道路，依地價查估規則劃屬一○○
    ○區段○區段地價為每平方公尺170元，因西濱快速道路興
    建完成，其路段雖為封閉性設計，惟其路旁於口湖鄉○○路
    段為便利民眾之通行，於西濱快速道路之路旁加設立一般道
    路以供民眾通行。997-35地號土地位於臨路旁之土地，而系
    爭997-1地號土地為袋地，左側為大排水溝、前方、右側及
    後方均為他人之土地，無道路供其出入，極為不便，其與99
    7-35地號土地區位及方便性等條件均不相同，有地籍圖在卷
    可稽，且經被告詳陳在卷，足見系爭土地於查估時之現況與
    梧段997-35地號土地現況之使用性質、區域因素有顯著差
    異。又被告對於區段地價之訂定，系爭口湖鄉○○段997-1
    地號土地，為11○○○區段○○○○○區段無買賣實例，爰
    依地價調查估計規則第21條第1項第2款之規定，選取64及13
    ○○○區段○○○○○○區段，經選填影響地價區域因素分
    析明細表，查與64地價區段之影響地價區域因素較相近，故
    取其調整價格，推估11○○○區段○○○區段地價為每平方公
    尺500元，復經地價評議委員會評定通過98年區段地價為每
    平方公尺480元，且經北港地政事務所實地勘查及向當地民
    眾訪查價格結果，該地價區段之市價每公頃約400萬元至500
    萬元間，亦有地價區段勘查表、影響地價區段因素分析明細
    表（農業用地）、區段地價報告表等附於訴願卷可佐。又系
    爭土地係原告於97年11月25日向台灣雲林地方法院以每平方
    公尺421.3元拍賣取得，而法院拍賣價額亦為地價訂定考量
    因素之一。綜上所述，足見被告對於前揭區段之劃分及地價
    之查估，均符前開法律之規定，並無不合。
(四)、再以行政機關每年辦理公告土地現值調整作業，係依平均地
    權條例第46條規定，調查過去一年市場正常交易價格，以核
    實反映地價動態並考量地價均衡性，作合理調整。是系爭土
    地每年之公告土地現值在調整作業時，未必然調高，反之亦
    然，自不能以系爭土地經調降公告土地現值即認被告有故意
    調低公告土地現值再予徵收之事實。另依據平均地權條例與
    土地稅法規定，公告土地現值係調查土地市場價格變動情形
    ，估計區段地價，於每年調整一次，作為課徵土地增值稅、
    遺產稅、贈與稅及土地徵收補償地價之依據。再者，公告現
    值係經各縣（市）地價及標準地價評議委員會評定後，呈報
    內政部審核並准予備查後，具法定之效力。而各縣（市）地
    價評議委員會，又係由有關機關代表與地方公正人士及專家
    學者等共同組成。本件系爭土地之公告土地現值，係依地價
    調查估計規則第18條第1項及第21條第1項規定先行估計區段
    地價，並經地價評議委員會會議評定，其所評定之現值亦無
    顯然錯誤之情，是就此評定之地價，該地價評議委員會自應
    享有判斷餘地，本院應予遵重。況系爭土地98年度公告土地
    現值，於該年1月1日公告後，因無人異議亦已告確定。從而
    ，被告依土地徵收條例第30條規定，徵收系爭土地按當年度
    土地現值及依地價及標準地價評議委員會評議通過為加4成
    補償之，加成後價格為每平方公尺480元×1.4＝672元，並
    無違誤。原告主張應以土地公告現值每平方尺600元加成計
    算徵收補償費，洵屬無據。
(五)、綜上所述，原告前揭主張既不可採，則被告按系爭土地98年
    度公告土地現值480元另加4成予以補償，於法並無不合；訴
    願決定予以維持，亦無違誤；原告起訴意旨請求判決撤銷訴
    願決定及原處分，並請求被告應作成再補償原告甲○○64,8
    74元、原告乙○○187,798元之行政處分（依每平方公尺600
    元加4成計算），為無理由，應予駁回。又本件事證已臻明
    確，兩造其餘主張及攻擊防禦方法，對於判決結果不生影響
    ，爰無逐一論述之必要，併此敘明。
六、據上論結，本件原告之訴為無理由，依行政訴訟法第98條第
    1項前段、第104條、第218條、民事訴訟法第85條第1項前段
    、第385條第1項前段，判決如主文。

中    華    民    國    99    年    4    月    20    日
             高雄高等行政法院第四庭
                         審判長法官  蘇  秋  津
                               法官  詹  日  賢
                               法官  戴  見  草
以上正本係照原本作成。
如不服本判決，應於判決送達後20日內向本院提出上訴書狀，其
未表明上訴理由者，應於提起上訴後20日內向本院提出上訴理由
書（須按對造人數附繕本）；如於本判決宣示或公告後送達前提
起上訴者，應於判決送達後20日內補提上訴理由書（須附繕本）
。未表明上訴理由者，逕以裁定駁回。
中    華    民    國    99    年     4    月   20     日


                              書記官  江  如  青

司法院資訊處製作；財團法人民間司法改革基金會備份。
